臺灣高等法院臺南分院民事判決
111年度上字第83號
上  訴  人  黃緁妮
訴訟代理人  劉韋廷律師
            黃金昌律師 
被 上訴 人  李郁坡
上列當事人間請求返還借款事件，上訴人對於民國110年12月30
日臺灣臺南地方法院110年度訴字第920號第一審判決提起上訴，
本院於111年11月29日言詞辯論終結，判決如下：
    主      文
上訴駁回。
第二審訴訟費用由上訴人負擔。
    事實及理由
一、上訴人主張：兩造於民國95年2月25日結婚，因被上訴人向
    上訴人表示其公務員優存之臺灣銀行帳戶（下稱優存帳戶）
    享有存款利率18%福利，兩造約定於上訴人有閒置資金時，
    將款項交予被上訴人存入前開帳戶，被上訴人再將該存款所
    生18%利息給付上訴人，並於上訴人請求返還本金時如數返
    還。上訴人陸續於100年9月19日交付新臺幣（下同）70萬元
    、100年10月26日交付10萬元、102年8月2日交付20萬元（下
    分稱系爭70萬元、10萬元、20萬元，合稱系爭款項）予被上
    訴人。詎料，被上訴人約支付3萬元後，即未再依約給付利
    息，兩造於104年12月7日離婚，上訴人於同日終止前開消費
    借貸法律關係，要求被上訴人返還本息，被上訴人置之不理
    ，上訴人先位依消費借貸法律關係，請求被上訴人返還本金
    100萬元及約定利息69萬0,362元暨遲延利息。又上訴人於11
    0年8月3日至臺灣銀行新營分行申請相關交易紀錄，始發現
    被上訴人並未將上訴人之資金存入優存帳戶，被上訴人誆騙
    上訴人，致上訴人陷於錯誤，而與被上訴人成立消費借貸關
    係，依民法第92條規定，上訴人以原審民事準備㈠狀暨聲請
    調查證據狀送達被上訴人時，撤銷兩造間消費借貸之意思表
    示，備位依民法第179條、第182條第2項規定，請求被上訴
    人返還被上訴人所受100萬元之利益，及上訴人所受69萬0,3
    62元之損害暨遲延利息等語。
二、被上訴人則以：系爭70萬元，上訴人已起訴請求，經臺南地
    方法院（下稱臺南地院）109年度訴字第641號、本院109年
    度上易字第298號查明後，於110年2月4日判決駁回定案。系
    爭10萬元部分，係支付上訴人購買其現住所（○○區○○○路000
    巷00號）房屋（下稱楊梅房屋）時之仲介費等款項，不足部
    分及購屋自備款、修繕費等均係由被上訴人代為支付。系爭
    20萬元部分，被上訴人未經手等語，資為抗辯。
三、原審為上訴人敗訴之判決，上訴人不服，提起上訴，並上訴
    聲明：㈠先位部分：⒈原判決廢棄。⒉被上訴人應給付上訴人1
    69萬0,362元，及自兩造離婚翌日即104年12月8日起至清償
    日止，按年息百分之5計算之利息。⒊願供擔保，請准宣告假
    執行。㈡備位聲明：⒈原判決廢棄。⒉被上訴人應返還上訴人1
    69萬0,362元，及其中70萬元自100年9月19日、其中10萬元
    自100年10月26日、其中20萬元自102年8月2日、其中69萬0,
    362元自起訴狀送達翌日（110年7月9日，原審卷第21頁）起
    ，均至清償日止，按年息百分之5計算之利息。㈢願供擔保，
    請准宣告假執行。
　　被上訴人答辯聲明：上訴駁回。 
四、兩造不爭執事項：
  ㈠兩造於95年2月25日結婚，於104年12月7日兩願離婚。
  ㈡上訴人於100年9月19日匯款70萬元（即系爭70萬元）至被上
    訴人名下之臺灣銀行帳戶（帳號：000000000000，下稱0000
    帳戶)。(原審卷第63頁)
  ㈢上訴人於100年10月26日交付現金10萬元（即系爭10萬元）與
    被上訴人，被上訴人在同日於臺灣銀行新營分行存入10萬元
    至被上訴人0000帳戶。（原審卷第65頁)
  ㈣被上訴人在臺灣銀行之帳戶（帳號：000000000000，下稱000
    0帳戶)於102年8月2日至103年6月21日無存入20萬元之紀錄
    。被上訴人在臺灣銀行之0000帳戶於102年8月2日至102年10
    月8日無存入20萬元之紀錄；被上訴人在合作金庫銀行平鎮
    分行之帳戶（帳號：0000000000000，下稱0000帳戶)於102
    年8月2日至103年5月22日無存入20萬元之紀錄。（本院卷第
    63-71頁）
  ㈤上訴人曾依消費寄託法律關係，向臺南地院另案請求被上訴
    人返還100萬元（其中之70萬元即前開㈡之70萬元），經臺南
    地院109年訴字第641號判決駁回，上訴人不服提起上訴，經
    本院109年上易字298號判決駁回上訴確定（下稱另案）。（
    原審卷第71-81頁）
  ㈥兩造在另案，於109年5月20日言詞辯論期日法庭錄音光碟之
    譯文，如本院卷第97-118頁所示。於109年12月8日準備程序
    法庭錄音光碟之譯文，如本院卷第121-148頁所示。
五、兩造爭執事項：
  ㈠先位：上訴人依民法第474條第1項、第477條、第478條，請
    求被上訴人返還169萬0,362元，有無理由?
  ㈡備位：上訴人依民法第92條、第179條、第182條第2項，請求
    被上訴人返還169萬0,362元，有無理由？
六、得心證之理由：
  ㈠按稱消費借貸者，於當事人間必本於借貸之意思合致，而有
    移轉金錢或其他代替物之所有權於他方之行為，始得當之。
    是以消費借貸，因交付金錢之原因多端，除有金錢之交付外
    ，尚須本於借貸之意思而為交付，方克成立。倘當事人主張
    與他方有消費借貸關係存在者，自應就該借貸意思互相表示
    合致及借款業已交付之事實，均負舉證之責任，其僅證明有
    金錢之交付，未能證明借貸意思表示合致者，仍不能認為有
    該借貸關係存在（最高法院98年度台上字第1045號判決參照
    ）。又民事訴訟如係由原告主張權利者，應先由原告負舉證
    之責，若原告先不能舉證，以證實自己主張之事實為真實，
    則被告就其抗辯事實即令不能舉證，或其所舉證據尚有疵累
    ，亦應駁回原告之請求（最高法院110年度台上字第1096號
    判決參照）。
  ⒈上訴人主張其於102年8月2日交付被上訴人系爭20萬元云云，
    為被上訴人所否認，而依上訴人所提存摺存款歷史明細批次
    查詢資料（原審卷第109頁），亦僅能證明上訴人曾於102年
    8月2日提領現金20萬元，尚無法逕認該款項係交付被上訴人
    。再觀諸上訴人於起訴時係主張兩造約定由上訴人將閒置資
    金提供予被上訴人，存入被上訴人在臺灣銀行0000帳戶內，
    被上訴人再按月給付上訴人18%利息，上訴人之後除曾匯款
    系爭70萬元至0000帳戶外，亦交付系爭20萬元現金予被上訴
    人存入0000帳戶云云（原審補字卷第17頁），惟嗣後又以系
    爭70萬元、10萬元非存入0000帳戶，而係存入0000帳戶，系
    爭20萬元恐存入非優存帳戶為由，聲請原審調查被上訴人在
    臺灣銀行0000帳戶及合作金庫銀行0000帳戶之往來明細（原
    審卷第55-57、121-123頁），足見上訴人於原審之陳述已前
    後不一，參以上訴人既主張其當時係基於信任而陸續交付系
    爭款項予被上訴人等語（原審補字卷第17頁），堪認當時兩
    造間夫妻感情尚未生破裂，則倘兩造確曾約定系爭款項係要
    存入被上訴人之優存帳戶，被上訴人豈會不告知其優存帳戶
    之帳號？上訴人又豈會將系爭70萬元匯入0000帳戶而不直接
    匯入被上訴人之優存帳戶？是上訴人主張兩造間約定系爭20
    萬元係要存入優存帳戶云云，亦無可採。上訴人於上訴後，
    因被上訴人抗辯0000帳戶、0000帳戶均非其優存帳戶，而聲
    請調查被上訴人在臺灣銀行之優存帳戶帳號及該帳號於100
    年9月19日至102年9月2日之交易往來紀錄，以證明被上訴人
    有無將系爭款項匯入或存入該帳戶云云，均無調查之必要。
  ⒉又依不爭執事項㈡、㈢所示，上訴人固曾於100年9月19日匯款7
    0萬元至被上訴人0000帳戶，於100年10月26日交付現金10萬
    元予被上訴人存入0000帳戶，惟移轉金錢占有之原因多端，
    或為贈與，或為買賣，或為借貸或其他法律關係，上訴人既
    主張兩造間有消費借貸關係存在，則依首揭說明，其除應就
    借款業已交付之事實舉證外，尚應就上訴人係本於借貸之意
    思而為交付及兩造就該借貸意思互相表示合致等節負舉證之
    責，倘僅證明有金錢之交付，未能證明借貸意思表示合致，
    仍不認為有該借貸關係存在。
  ⑴上訴人就系爭70萬元部分，曾另案依消費寄託法律關係，起
    訴請求被上訴人返還系爭70萬元及其他款項合計100萬元，
    經臺南地院109年度訴字第641號、本院109年度上易字第298
    號判決駁回確定在案，為兩造所不爭執（不爭執事項㈤），
    上訴人嗣後再於本件主張兩造就系爭70萬元部分係消費借貸
    關係云云，是否可信，已非無疑，亦難認兩造於上訴人交付
    系爭70萬元時或之前，有消費借貸之意思表示合致。
  ⑵上訴人雖主張被上訴人承諾將依上訴人交付之金額，按月給
    付年息18%予上訴人，被上訴人並曾於上訴人交付系爭70萬
    元之次月，給付上訴人18%利息10,500元，兩造間存有借貸
    契約云云，惟核諸上訴人陳稱：被上訴人除給付上開10,500
    元外，後來是給5,000元利息共6次等語（本院卷第216-217
    頁）以觀，倘兩造確有上訴人所主張之前開消費借貸意思合
    致，則上訴人於100年9月19日匯款系爭70萬元予被上訴人後
    ，既又於100年10月26日再交付系爭10萬元現金予被上訴人
    ，總計80萬元，依18%計息，被上訴人應按月給付上訴人之
    利息為12,000元，被上訴人豈會僅給付5,000元利息予上訴
    人？且上訴人在被上訴人未按月給付18%計算之利息後，又
    豈會未異議，反主張於102年8月2日再交付系爭20萬元予被
    上訴人？是上訴人主張兩造間有消費借貸意思合致云云，亦
    與常情有違。
  ⑶上訴人雖主張被上訴人於另案109年5月20日言詞辯論期日中
    自承（36：43）：「然後我說那你，他說那我70萬放你，放
    你那個，他本來要去存嘛，我說你存那個沒有利息啊，我那
    邊18%，你怎麼不存呢，對不對，存了的話我有零，我有剩
    下我，那個利息會給他，給他當零用金，結果第一個月我有
    給他10500元」，並提出光碟及譯文（本院卷第95、113頁）
    為證，惟觀諸前開譯文前後內容，被上訴人（36：21）亦陳
    稱：「我是講說那個，我那個優惠存款的全部都拿出來，放
    在你的房子裡面了，對不對，那你領的」（本院卷第113頁
    ）、（37：31）「放在那個裡面，等於是補我的，貼出去的
    錢一樣」（本院卷第114頁）等語，尚難認被上訴人於另案
    已自認兩造間有消費借貸契約存在。
  ⑷又被上訴人抗辯伊幫上訴人標買後壁區00-00號房屋（下稱後
    壁房屋）時，曾提領優存帳戶存款代為支付押標金、房屋整
    修費等，及貸款繳納房屋自備款、幫上訴人負擔車貸，上訴
    人表示領勞退金時要返還，102年兩造搬到楊梅居住，為買
    楊梅房屋，伊出售後壁房屋，以餘款及貸款支付屋款及整修
    房屋等費用，亦代墊楊梅房屋之仲介費、代書費等，系爭70
    萬元係上訴人要還伊，系爭10萬元係付楊梅房屋之仲介費、
    代書費等語（本院卷第158-162、185頁），雖經上訴人主張
    被上訴人前開所辯反覆及存有多處矛盾云云，惟上訴人既不
    否認95年間被上訴人係以上訴人之名義標買後壁房屋，登記
    在上訴人名下，實際出資人為被上訴人，上訴人並未出資，
    且102年上訴人購買楊梅房屋時，係請被上訴人協助處理購
    屋事宜等情（本院卷第173、175頁），復未提出上訴人係以
    自己之資金購買楊梅房屋之相關資料，則被上訴人之前開抗
    辯，難認全不可採，上訴人既未就兩造間關於系爭款項有借
    貸意思表示合致一節舉證以實其說，則縱被上訴人部分抗辯
    有疵累，仍不認為兩造間有該借貸關係存在。
  ㈡次按主張不當得利請求權存在之當事人，對於不當得利請求
    權之成立，應負舉證責任，即應證明他方係無法律上之原因
    而受利益，致其受有損害。如受利益人係因給付而得利時，
    所謂無法律上之原因，係指給付欠缺給付之目的。故主張該
    項不當得利請求權存在之當事人，應舉證證明該給付欠缺給
    付之目的（最高法院103年度台上字第2198號判決參照）。
  ⒈上訴人主張其於110年8月3日向臺灣銀行申請相關紀錄，始發
    現被上訴人未將系爭70萬元、10萬元存入優存帳戶，卻存入
    0000帳戶，其遭被上訴人詐欺而與被上訴人成立借貸契約，
    爰以原審民事準備㈠暨聲請調查證據狀送達被上訴人時，撤
    銷兩造間消費借貸之意思表示，並依不當得利法律關係，請
    求被上訴人返還利益及賠償損害云云，雖提出原證1（原審
    卷第63頁）、原證2（原審卷65頁）為證，惟核諸系爭70萬
    元係由上訴人匯款至0000帳戶一節，為上訴人所不爭執（不
    爭執事項㈡），其自無於嗣後始知悉系爭70萬元係存入0000
    帳戶之情事，且上訴人除未能證明其曾交付系爭20萬元予被
    上訴人外，亦未能證明兩造間就系爭70萬元、10萬元之交付
    有消費借貸之意思表示合致，復如前述（㈠），自難認上訴
    人有受被上訴人之詐欺而為消費借貸之意思表示。
  ⒉另上訴人提出另案（本院109年度上易字第298號）之法庭錄
    音光碟及譯文（本院卷第119、124-125頁），主張被上訴人
    之不實說詞於該案審理過程中遭本院指明為詐騙，客觀上無
    法將款項存入優存帳戶賺取18%利息云云，惟核諸前開譯文
    ，僅係另案準備程序期日承審法官與被上訴人間之詢問對話
    過程，且未經另案判決認定被上訴人就系爭70萬元有何詐欺
    行為，自無從以前開譯文而為有利於上訴人之認定。
七、綜上所述，上訴人先位依消費借貸法律關係，及備位依不當
    得利法律關係，請求被上訴人給付169萬0,362元及遲延利息
    ，均為無理由。原審為上訴人敗訴之判決，並無不合。上訴
    意旨指摘原審判決不當，求予廢棄改判，為無理由，應駁回
    其上訴。
八、本件事證已臻明確，兩造其餘攻擊、防禦方法及所用之證據
    ，經本院斟酌後，認均不足以影響本判決之結果，爰不逐一
    論列，附此敘明。
九、據上論結，本件上訴為無理由，依民事訴訟法第449條第1項
    、第78條，判決如主文。
中　　華　　民　　國　　111 　年　　12　　月　　20　　日
                  民事第二庭    審判長法  官  吳上康

                                      法  官  李素靖

                                      法  官  林育幟
上為正本係照原本作成。
上訴人如不服本判決，應於收受送達後20日內向本院提出上訴書
狀，其未表明上訴理由者，應於提出上訴後20日內向本院補提出
理由書狀（均須按他造當事人之人數附繕本）上訴時應提出委任
律師或具有律師資格之人之委任狀；委任有律師資格者，另應附
具律師資格證書及釋明委任人與受任人有民事訴訟法第466條之1
第1項但書或第2項（詳附註）所定關係之釋明文書影本。如委任
律師提起上訴者，應一併繳納上訴審裁判費。　　　　　　　　
被上訴人不得上訴。　　
中　　華　　民　　國　　111 　年　　12　　月　　20　　日

                                      書記官  羅珮寧

【附註】
民事訴訟法第466條之1：
⑴對於第二審判決上訴，上訴人應委任律師為訴訟代理人。但上
  訴人或其法定代理人具有律師資格者，不在此限。
⑵上訴人之配偶、三親等內之血親、二親等內之姻親，或上訴人
  為法人、中央或地方機關時，其所屬專任人員具有律師資格並
  經法院認為適當者，亦得為第三審訴訟代理人。
民事訴訟法第466條之2第1項：
上訴人無資力委任訴訟代理人者，得依訴訟救助之規定，聲請第
三審法院為之選任律師為其訴訟代理人。